【裁判字號】    94,重上更(三),18
【裁判日期】    950105
【裁判案由】    違反毒品危害防制條例等
【裁判全文】
臺灣高等法院高雄分院刑事判決    94年度重上更(三)字第18號
上  訴  人
即  被  告  甲○○
指定辯護人  本院公設辯護人  孫妙岑
上列上訴人因違反毒品危害防制條例等案件，不服臺灣高雄地方
法院91年度重訴字第73號中華民國92年3月31日第一審判決（起
訴案號：臺灣高雄地方法院檢察署91年度偵字第5762號），提起
上訴，判決後，經最高法院第三次發回更，本院判決如下：
    主  文
原判決撤銷。
甲○○共同運輸毒品，處無期徒刑，褫奪公權終身。海洛因拾貳
塊（淨重肆仟壹佰捌拾柒點伍伍公克）沒收銷燬；海洛因包裝袋
壹只（重柒佰拾玖點玖公克）、甲基安非他命拾壹包（驗
後淨重陸萬零伍佰貳拾陸點壹捌公克）均沒收。
    事  實
一、緣梅清淵（業經最高法院88年台上字第1283號判處無期徒刑
    ，褫奪公權終身確定，現在監執行中）曾任高雄市大群報關
    行現場業務人員，嫺熟貨櫃進口通關檢查手續，復自民國86
    年初起，借用設於高雄市○○路28之3 號5 樓之誠伍貿易公
    司牌照，時常往來大陸廣東地區進口工藝彩瓷花瓶轉售，因
    而結識香港地區之毒梟鍾裕民成年男子，另經人介紹亦結識
    甲○○（綽號「阿昌」、「昌仔」）。詎甲○○明知海洛因
    毒品及化學合成麻醉藥品甲基安非他命均係管制進口物品，
    竟與鍾裕民、梅清淵於86年11月前某時，共同基於運輸毒品
    海洛因、非法輸入化學合成麻醉藥品甲基安非他命之犯意聯
    絡，共謀利用進口工藝彩瓷花瓶之機會，挾藏海洛因、安非
    他命，自大陸地區運輸走私來臺。先由梅清淵於86年11月初
    ，利用在大陸廣東省潮洲市安排工藝彩瓷裝櫃進口事宜之機
    會，與鍾裕民約定以新臺幣（下同）60萬元之代價，由鍾裕
    民將海洛因、甲基安非他命挾藏在貨櫃內，經海運挾帶運輸
    至高雄港貨櫃碼頭，再由梅清淵前往提領後，撥打（07）00
    00000 號電話秘書代號「750 」或「59」號聯絡甲○○取貨
    ，並向甲○○收取港幣10萬元後，再搭機前往香港，將上開
    款項匯入鍾裕民大陸籍女友「伍豐雪」在大陸深圳之中國工
    商銀行深圳分行帳戶內。86年11月7 日左右，鍾裕民將2 只
    內裝有海洛因、甲基安非他命之皮箱以紙箱包裝，連同其售
    予梅清淵之工藝彩瓷花瓶254 箱，在大陸地區潮洲市貨櫃場
    裝入編號UGHU0000000 號貨櫃內，並將該裝2 只皮箱之紙箱
    挾藏於貨櫃最裡層。裝櫃完成後，梅清淵僱請不知情之某司
    機以拖車載往大陸深圳報關、通關，再原車載至香港碼頭由
    不知情之立榮船務公司將該貨櫃裝入UNI-FOREVER 輪船，梅
    清淵則先行於同年11月8 日由潮洲搭機至香港再轉機飛返抵
    高雄小港機場，準備領取貨櫃及轉交前開海洛因、甲基安非
    他命事宜。86年11月11日晚間7 時許，甲○○主動打電話與
    梅清淵聯絡，2 人並相約在高雄市○○○路某巷口見面，甲
    ○○當面向梅清淵詢問前開挾藏海洛因、甲基安非他命貨櫃
    之進港及提領時間，並囑託梅清淵務必於完成提領手續後，
    立刻撥打（07）0000000 電話秘書代號「59」號，以便洽談
    交付海洛因、甲基安非他命之相關細節。86年11月12日，上
    開貨櫃挾藏前開海洛因、安非他命走私運輸進口抵達台灣地
    區高雄港，並由不知情船務代理公司將上開貨櫃卸載置於高
    雄關稅局中興分局所屬第116 號貨櫃集中查驗區（編號UGHU
    0000000 號），因適逢國定假日無法即時提領，惟本件貨櫃
    走私毒品犯行，早經臺灣臺中地方法院檢察署檢察官指揮法
    務部調查局中部地區機動工作組會同其他相關單位依法實施
    監聽予以監控，嗣於86年11月13日上午10時許，在高雄市前
    鎮區○○○道附近，攔下梅清淵所駕駛之RH—1269號自小客
    車，並先在其掛於車內之外套口袋扣得毒品海洛因1 包（毛
    重7.5 公克，業經臺灣臺中地方法院以86年度重訴字第3320
    號確定判決宣告沒收銷毀），隨即帶同梅清淵前往上開貨櫃
    集中查驗區開啟上開編號貨櫃，經依序卸下外層之254 箱工
    藝彩瓷花瓶後，在裡層查獲上開裝在紙箱內之2 只皮箱，並
    在皮箱內扣得毒品海洛因12塊（毛重4,930 公克，因梅清淵
    外套口袋內被查扣之毛重7.5 公克海洛因，檢驗機關已將之
    與上開12塊海洛因混合成1 袋施以檢驗，驗後共淨重4,187.
    55公克，但無法再區分各淨重若干）、海洛因包裝袋1 只（
    重739.93公克）、甲基安非他命31包（毛重60,980公克，驗
    後淨重60,526.18 公克），又於86年12月2 日在梅清淵位於
    高雄市前金區○○○路203 巷49號住處，扣得「伍豐雪」之
    中國工商銀行深圳分行活期儲蓄存摺1 本。
二、案經臺灣臺中地方法院檢察署檢察官自動檢舉，呈請臺灣高
    等法院檢察署核轉臺灣高雄地方法院檢察署檢察官偵查起訴
    。
    理  由
一、上訴人即被告甲○○否認前揭共同走私運輸毒品等犯行，辯
    稱：伊於86年2 月間退伍，之後受僱於案外人黃仲敏當業務
    員，從事肉鬆、魚鬆之業務，直至87年中旬離職，僅與黃仲
    敏一同出國3 次，2 次去香港，1 次去澳門則碰到之前所認
    識之梅清淵，但伊這3 次出國均未進入大陸地區，只是陪同
    黃仲敏去談生意；86年11月11日晚間，亦係梅清淵打電話要
    伊送魚鬆4 罐至約定地點，2 人碰面後並未談論有關本件貨
    櫃走私毒品，伊並未參與梅清淵之走私扣案海洛因、甲基安
    非他命，亦不認識鍾裕民，伊亦沒有使用（07）0000000 代
    號59之電話秘書云云。經查：
  (一)另案共犯被告即證人梅清淵如何於前揭時、地，與鍾裕民共
    同利用進口工藝彩瓷花瓶之機會，挾藏扣案之海洛因、甲基
    安非他命於貨櫃裡層，自大陸地區運輸走私來臺，並由不知
    情船務代理公司將上開貨櫃卸載置於高雄關稅局中興分局所
    屬第116 號貨櫃集中查驗區（編號UGHU0000000 號），梅清
    淵嗣於前開時、地駕車為警查獲，除於車上查扣1 小包海洛
    因（毛重7.5 公克），並進而於前開貨櫃內查扣白色海洛因
    磚塊12塊及白色甲基安非他命晶體31包等事實，業據證人梅
    清淵供述明確，又其為警查獲經過等情，亦據證人許忠生於
    梅清淵被訴運輸毒品案件之一、二審程序中證述在卷，而前
    述查扣白色磚塊及白色晶體，經送請法務部調查局鑑定結果
    ，白色晶體31包係甲基安非他命，驗後淨重60,526.18 公克
    ，白色磚塊係海洛因，淨重4,187.55公克，包裝袋重739.93
    公克等情，此有該局86年12月1 日第86252342號函附檢驗通
    知書、86年12月4 日第86263348號函附鑑定通知書各1 紙附
    卷可稽（見台灣台中地方法院檢察署86年偵字第23999 號影
    印卷「下稱23999 號影印偵卷」第88、90頁），另上開海洛
    因12塊毛重4,930 公克一節，復經法務部調查局中機組查獲
    後秤量可憑（見23999 號影印偵卷第10、11頁之扣押物明細
    表），又因梅清淵外套口袋內被查扣海洛因7.5 公克，檢驗
    機關已將之與上開12塊海洛因混合成一袋檢驗，故無法再區
    分各淨重若干，附此敘明。
  (二)另案共犯被告即證人梅清淵於其被訴運輸毒品之偵、審程序
    中關於被告甲○○不利之供述如下：
  1.法務部調查局中機組（下稱中機組）86年11月17日調查時供
    稱：「該批毒品係香港之鍾裕民指示我返台後將該批毒品交
    予綽號叫「阿昌」者，並向他收取10萬元港幣之貨款，再匯
    入鍾裕民女友伍豐雪（大陸人）之深圳工商銀行帳戶內。」
    、「「阿昌」之秘書台呼叫器為0000000 呼叫59 ， 俟聯絡
    上後「阿昌」即回電安排交貨地點，我再將該批毒品送至指
    定地點交予「阿昌」，並向他收取10萬元港幣之貨款。」、
    「「阿昌」約20餘歲，男性，身高約175 公分，體重約65公
    斤，長相斯文，真實姓名我並不清楚。」、「（提示：本組
    蒐證甲○○綽號「阿昌」相片影本1 張）（請你詳視該相片
    內人物，是否即係你前述「阿昌」者？）（經詳視後作答）
    是的，該男子即係綽號「阿昌」者，我並可以當場指認。」
    、「甲○○並未直接與我談購毒事宜，他係直接與香港鍾裕
    民洽談走私毒品事宜。」、「鍾裕民與甲○○間之接洽毒品
    走私詳情我並不清楚，惟鍾裕民於86年11月7 日曾赴大陸潮
    州「臺灣賓館」找我，要我替渠運送2 只皮箱之安非他命（
    重約60公斤）到臺灣交予甲○○．．．」等語（見23999 號
    影印偵卷第29、30頁）。嗣於該案於檢察官訊問時供稱：「
    （貨主確定「阿昌」？）我不清楚，鍾先生要我交貨給「阿
    昌」」（見23999 號影印偵卷第52頁）；於中機組86年12月
    9 日調查時供稱：「（經詳視後作答）是的，該口卡片上面
    所記載之甲○○確係我於86年11月17日調查筆錄中所供述鍾
    裕民於86年11月7 日曾赴大陸潮州指示我替渠運2 只皮箱之
    安非他命毒品到臺灣交予貨主「甲○○」（即綽號「阿昌者
    ）本人無誤。」、「我11月8 日自大陸返台後未曾主動與甲
    ○○聯繫，直至11日晚7 時許甲○○主動打電話至我高雄市
    ○○○路家中，約定15分鐘後於巷口之便利商店見面，碰面
    後渠當面交予我4 罐魚鬆並詢問我此次挾藏2 只皮箱毒品之
    貨櫃於何時進入高雄港並可以提領，我告訴他於11月15日前
    即可完成報關提領手續，渠即再三叮嚀我務必於完成提領手
    續後立刻打070000000 台號59之呼叫器以便洽談交付毒品相
    關細節」（見23999 號影印偵卷第75、76頁）等語。
  2.臺灣臺中地方法院審理中供稱：「是鍾某已先將毒品裝在貨
    櫃內，才告訴我此事，貨櫃內是裝進口花瓶，毒品是以2 個
    皮箱裝著，然後外面又以裝花瓶之紙箱裝，花瓶約200 多箱
    ，出貨是以貨櫃為單位，花瓶是我透過鍾向進口商買的，鍾
    事後有說要給我60萬元紅包，我沒收到錢，其要將毒品交予
    綽號「阿昌」的人，還未交就查獲。」、「有要我將東西交
    予「阿昌」．．．」（見臺灣臺中地方法院86年度重訴字第
    3320號影印卷第6 至7 頁）等語。
  3.臺灣高等法院臺中分院審理中供稱：「我裝櫃251 箱（254
    箱之誤）花瓶亦是鍾裕民在大陸潮州介紹的生意，我人在潮
    州旅館臺灣賓館時，鍾裕民帶著女友及2 個皮箱來我房間找
    我，鍾打開皮箱內是手鐲、玉器，要託我帶回來給甲○○，
    之後鍾裕民將2 個皮箱帶走與254 箱花瓶一起裝櫃。」、（
    回台是否與甲○○聯絡？）他有與我聯絡（我之前有留電話
    給孫），在我回台第3 天晚上打電話給我問我2 箱託給他東
    西，我稱貨櫃領出後會交給他。」、「鍾在台灣賓館交代我
    回台時將2 箱皮箱交給孫並收10萬元港幣，並交鍾女友之存
    摺，叫我將錢匯入。」、「我回台過幾天，甲○○打電話給
    我約我出去見面，問我貨何時可拿．．．我向孫說15日要去
    領到時再call他，送去給他」（見臺灣高等法院臺中分院87
    年度上重訴字第37號影印卷第21頁正、反面、第48、49頁）
    。
  (三)按證人之陳述有部分前後不符，或相互間有所歧異時，究竟
    何者為可採，法院仍得本其自由心證予以斟酌，非謂一有不
    符或矛盾，即應認其全部均為不可採信，證人基本事實之陳
    述，若果與真實性無礙時，則仍非不得予以採信（最高法院
    74年度台上字第1599號判例意旨參照）：
  1.證人梅清淵雖於中機組86年11月13日供稱：前述2 只皮箱香
    港鍾先生交代我係給台灣一位綽號750 者，該綽號750 者為
    一中年男子，身高約170 公分，身材瘦高，戴眼鏡云云，嗣
    於該組86年11月17日調查時供稱：該綽號叫「阿昌」者，約
    20餘歲，男性，身高約175 公分，體重約65公斤，長相斯文
    ，真實姓名我並不清楚云云，證人梅清淵就鍾裕民指示交付
    毒品者之年紀、身高，有無戴眼鏡等情形，先後所述雖有不
    同。但據證人梅清淵於86年11月17日所供：「阿昌之秘書台
    呼叫器為：0000000 呼叫59．．．」及於86年11月28日偵查
    供稱：「打呼叫器代號59或750 聯絡」、「（前次在本署偵
    訊時稱750 之人即阿昌？）是。」等語。堪認梅清淵於中機
    組86年11月13日所稱之「綽號750 」之人與綽號「阿昌」之
    人，應屬同一人。又梅清淵雖先供述該人身高170 公分，後
    又供稱175 公分云云，但兩者相去不遠，且涉及先後主觀之
    判斷，又其先供稱該人有戴眼鏡，後之供述則未提及該人有
    戴眼鏡云云，但此亦屬供述內容之詳、略不同而已，均難逕
    認有何瑕疵；至於其先則供稱綽號750 之人係一中年人，後
    又供稱係20餘歲之人云云，參照證人梅清淵前開之偵、審供
    述，足認其先前供稱750 係一中年人，應有誤述之情。
  2.證人梅清淵於86年12月9 日中機組供稱：直至「11日晚上7
    時許」甲○○主動打電話至我高雄市○○○路家中」，於該
    案一審時供稱：86年11月「10日」左右（甲○○）有打電話
    給我，問我貨櫃的東西何時可領出來」（見臺灣臺中地方法
    院86年度重訴字第3320號影印卷第11頁反面），嗣又供稱：
    11月「11日晚上10點多」他（甲○○）打電話給我」（見同
    上案卷第24頁反面），證人梅清淵所稱被告打電話聯絡之日
    期及時間，前後雖不盡相符，但其供稱係由被告主動打電話
    聯絡一節則前後一致，而其所供被告打電話聯絡之時間，自
    應以中機組所供述距案發時間較近，記憶較鮮明為可採。
  (四)證人梅清淵前開所供「以（07）0000000 號電話秘書代號59
    號或750 號，與被告聯絡本件走私運輸毒品之交貨事宜」等
    情，業經本院更二審傳喚證人陳鐶榕到庭詰問證述「上開電
    話確係其於86年11月間，申請作為電話秘書業務之用，而上
    開電話秘書代號係使用人選定，也可變更代號，但使用人資
    料均未留存」等語明確（見本院更二卷第97、98頁），又本
    院更一審及更二審函詢中華電信股份有限公司台灣南區電信
    分公司，關於上開電話係由陳鐶榕所申請及上開電話秘書代
    號係用戶自行設定之代碼，本公司查無資料等情，亦有該公
    司93年4 月1 日南行一字第9308200179號函（見本院更一卷
    第72、73頁）、93年9 月30日南行三字第93C8200711號函（
    見本院更二卷第58頁）附卷可憑。又本件貨櫃走私毒品犯行
    ，早經臺灣臺中地方法院檢察署檢察官指揮法務部調查局中
    部地區機動工作組依法實施監聽，關於86年9 月23日13時36
    分、14時40分、14時42分，對於「阿昌」、「阿敏」、「男
    子」間相互電話監聽之譯文中，發現「阿昌稱呼阿敏為大哥
    ，某男子詢問阿敏關於昌仔機子幾號，阿敏答以59，隨即阿
    敏與阿昌聯繫，指他（男子）在打阿昌的機子」等情，此經
    本院更二審調閱梅清淵前開毒品案件之全部偵審卷宗，並影
    印其中臺灣臺中地方法院檢察署86年度他字第1025號卷內前
    述日期之通訊監察書及譯文表附卷足佐（見本院更二卷第83
    至86頁），而被告於本院亦陳明伊叫黃仲敏「大仔」，別人
    叫伊「昌仔、阿昌」，別人叫黃仲敏「阿敏」等語（見本院
    更二卷第70、100 頁），足證被告確有以代號59之電話秘書
    與人聯絡甚明。又證人梅清淵於本院審理中亦結證：我聯絡
    甲○○的方式，就是打呼叫器（07）0000000 呼叫59或750
    沒錯等語（見本院94年12月22日審判筆錄）。亦徵證人梅清
    淵於其案件中前開所證其撥打上開電話秘書代號與被告聯絡
    本件走私運輸毒品之交貨，顯屬事實可採。又本院於準備程
    序中調取梅清淵上開案件卷宗欲對上開通訊監察錄音帶內容
    進行勘驗，因該案早已執行，所有錄音帶已抽出消磁，無監
    聽錄音帶可供勘驗，被告對此亦表示無意見，有本院94年10
    月26日準備程序筆錄在卷可考，併此明。
  (五)證人梅清淵於其被訴運輸毒品案86年11月28日檢察官偵查中
    供明：「在大陸見過他（阿昌即被告）去找鐘（鍾）先生，
    談何事我不知道」等語（見23999 號影印偵卷第51頁），雖
    其所陳「（86年）5 月份在大陸見過」等語，核與其卷附出
    入境紀錄未合，但對照被告與證人梅清淵2 人之卷附出入境
    紀錄，可見其2 人均未於86年5 月間有出境之紀錄（見本院
    更二卷第59、60頁），然證人梅清淵於其被訴運輸毒品之二
    審程序中，亦曾供述「其知被告與鍾裕民相識」等語（見臺
    灣高等法院臺中分院87年度上重訴字第37號影印卷第48頁正
    、反面），復參諸證人梅清淵前開不利於被告之供證情形，
    既然共犯鍾裕民確曾交代證人梅清淵返台提領前開走私海洛
    因、甲基安非他命後，撥打電話秘書代號59號與被告聯絡交
    貨等事實為可信，則於本件走私來台前，認定被告與鍾裕民
    必有謀議之情，自合於一般常情事理。又其被告與證人梅清
    淵於86年6 月4 日同機往返台灣、澳門，被告於同年9 月19
    日至同年月21日前往香港期間，證人梅清淵適亦出境（自同
    年8 月30日至同年9 月30日），此有前開卷附出入境紀錄可
    憑，被告與證人梅清淵既然當時人在澳門或香港，倘有心進
    入鄰近之大陸地區與鍾裕民謀議走私，自非難事。益徵證人
    梅清淵前開偵查供證為可信，至於所陳「5 月份」之時間自
    屬誤記，不能據此而逕予否定證人梅清淵前開偵查供證之可
    信度，且亦足認被告與鍾裕民、梅清淵，確於86年11月前（
    即本件走私前）某時，有共謀利用進口工藝彩瓷花瓶之機會
    ，挾藏海洛因、甲基安非他命，自大陸地區運輸走私來臺之
    犯意聯絡，則被告所辯不認識鍾裕民，顯係避就之詞。至於
    證人黃任德於本院更一審所證：「甲○○於86年間是陽億（
    公司）的業務」、「黃仲敏是陽億公司的董事長」等語，僅
    足證明被告於86年間確有受僱於黃仲敏之事實，不足據為被
    告不認識鍾裕民之有利證據。此外，對照被告與黃仲敏2 人
    之卷附出入境紀錄（見本院上重訴卷第63、64頁），雖可證
    實被告3 次出、入境確與黃仲敏同機往返之事實，但無法據
    此反證被告未曾與鍾裕民見面，何況本件走私之通訊監察亦
    曾針對黃仲敏之電話監聽（已如前述），雖檢察官未就黃仲
    敏是否涉及本件走私運輸毒品另舉具體事證，但斟酌被告與
    黃仲敏於案發相關期間之密切關係，黃仲敏關於被告涉犯案
    情之證詞可信度甚低，是被告於本院更一審聲請傳訊證人黃
    仲敏（見本院更一卷第49頁），本院因認無此必要，附此敘
    明（被告於更二審及更三審均未再聲請）。
  (六)證人梅清淵前開供證雖僅稱鍾裕民要其運輸、走私甲基安非
    他命，並未言及海洛因云云，但前開扣案海洛因12塊毛重多
    達4,930 公克，市價甚高，鍾裕民又未隨同到台灣，倘鍾裕
    民未就貨櫃走私中有上開海洛因向梅清淵說明，自易發生責
    任不清之糾紛，又梅清淵為釐清責任，衡情理應會查明鍾裕
    民所交付運輸走私毒品之種類、數量，而梅清淵於本案為警
    查獲時，亦在其車內外套口袋扣得毒品海洛因1 包（毛重7.
    5 公克），足見梅清淵對於毒品海洛因並非陌生，且其所犯
    之運輸毒品案件中亦經認定梅清淵對於走私運輸之毒品係包
    括海洛因及甲基安非他命係屬知情。又證人梅清淵前開所供
    ：「鍾裕民指示向「阿昌」收取之港幣10萬元貨款」部分，
    並未說明係全部貨款或部分貨款，尚難遽認該批毒品全部貨
    款僅係港幣10萬元，且徵之扣案之海洛因12塊毛重4,930 公
    克，甲基安非他命31包合計淨重60,526.18 公克，全部價額
    亦不可能僅港幣10萬元，自不能僅以鍾裕民擬給付梅清淵之
    紅包60萬元，高於港幣10萬元，遽認梅清淵之上開供述有何
    不實。此外，關於被告本件犯案資金來源如何，本有多種途
    徑取得，是被告於本院前審提出其86年度之所得扣繳憑單（
    見本院上重訴卷第49頁），主張其無資金犯案云云，亦無從
    佐為對其有利之認定。
  (七)證人梅清淵雖於原審、本院更一審及本院審理時均翻異前詞
    ，改稱：「本案與被告無關，被告不知情，是調查局人員要
    伊將案子推給別人，而當時因伊對被告有點不高興，故把責
    任推給被告，本案係伊與鍾裕民2 人所為。86年11月11 日
    ，係伊打電話給被告要被告拿4 罐魚鬆至伊住處而已，並未
    談論其他事情」云云。然觀諸證人梅清淵遭查獲後迭於中機
    組及偵、審程序中，就本件運輸毒品之交貨對象為被告，及
    在尚未領取貨櫃時被告如何與之主動聯絡等細節前後均供述
    一致，且均未提及與被告有何結怨情事，又證人梅清淵於原
    審亦證稱：「伊於被告退伍後即與被告相識，伊找友人打麻
    將時，常叫被告去買檳榔。伊與被告相識後偶而有聯絡，伊
    打呼叫器、行動電話給被告，被告打電話至伊住處給伊」（
    見原審卷第78、79頁）等語，復參以前開證人梅清淵與被告
    曾同機出入境往返台灣、澳門之往來情形，被告於本院更(二)
    審審理時所供「其與梅清淵有口角，是梅清淵栽贓給伊」云
    云。於本院審理中所辯「我曾在KTV ，為了一個綽號「可可
    」之女人的事情與梅清淵發生口角，並出手打他，他才誣指
    我」云云，顯不足採。而證人梅清淵嗣後改稱上情，意在撇
    清被告所涉本案甚明，顯屬事後迴護被告之詞，自難憑信。
    又按「被告以外之人於審判外之言詞或書面陳述，除法律有
    規定者外，不得作為證據。」固為刑事訴訟法第159 條第1
    項所明定，惟該條文係於92年1 月14日經總統公布，依刑事
    訴訟法施行法第7 條之2 之規定，該條文應自中華民國92年
    9 月1 日施行。而同日公布施行之新修正刑事訴訟法施行法
    增訂第7 條之3 復規定：「中華民國92年1 月14日修正通過
    之刑事訴訟法施行前，已繫屬於各級法院之案件，其以後之
    訴訟程序，應依修正刑事訴訟法終結之。但修正刑事訴訟法
    施行前已依法定程序進行之訴訟程序，其效力不受影響。」
    本件係於91年8 月4 日起訴繫屬於原審，則證人梅清淵於該
    案中機組調查中、檢察官偵查中之證述與於92年9 月1 日以
    前在原審訊問時所為之陳述，均於92年9 月1 日新修正刑事
    訴訟法第159 條施行前提出於原審，均屬在新修正刑事訴訟
    法施行前依舊訴訟法法定程序踐行之訴訟程序，依上開規定
    ，其效力不受新修正刑事訴訟法第159 條第1 項之限制，併
    此明（最高法院93年度台上字第203 號判決參照）。又共
    犯梅清淵前揭於檢察官所為之陳述，並無顯有不可信之情況
    ；其在中機組之陳述雖與審判中不符，但其先前於中機組之
    陳述受外界干擾較少，且參照前開各項不利於被告之說明，
    有較可信之特別情況，且為證明本件犯罪事實存否所必要，
    是共犯梅清淵上開在檢察官及中機組之審判外陳述，依刑事
    訴訟法第159 條之1 第2 項、第159 條之2 規定，自得為證
    據。此外，證人梅清淵所犯與被告共同運輸毒品海洛因、甲
    基安非他命之犯罪事實，業經最高法院以88年度台上字第12
    83號刑事判決確定認定在案，此有臺灣臺中地方法院86年度
    重訴字第3320號、台灣高等法院台中分院87年度上重訴字第
    37號、最高法院88年度台上字第1283號刑事確定判決在卷可
    稽。
  (八)證人梅清淵於中機組調查時曾供述：「甲○○並未直接與我
    談購毒事宜，他係直接與香港鍾裕民洽談走私毒品事宜」、
    「鍾裕民與甲○○間之接洽毒品走私詳情，我並不清楚」等
    語。惟查證人梅清淵，於中機組86年12月9 日調查時供稱：
    「（經詳視後作答）是的，該口卡片上面所記載之甲○○確
    係我於86年11月17日調查筆錄中所供述鍾裕民於86年11月7
    日曾赴大陸潮州指示我替渠運2 只皮箱之安非他命毒品到臺
    灣交予貨主「甲○○」（即綽號「阿昌者）本人無誤。」、
    「我11月8 日自大陸返台後未曾主動與甲○○聯繫，直至11
    日晚7 時許甲○○主動打電話至我高雄市○○○路家中，約
    定15分鐘後於巷口之便利商店見面，碰面後渠當面交予我4
    罐魚鬆並詢問我此次挾藏2 只皮箱毒品之貨櫃於何時進入高
    雄港並可以提領，我告訴他於11月15日前即可完成報關提領
    手續，渠即再三叮嚀我務必於完成提領手續後立刻打000000
    000 台號59之呼叫器以便洽談交付毒品相關細節」（見台灣
    台中地方法院檢察署第23999 號影印偵卷第75、76頁）等語
    。於臺灣高等法院臺中分院審理中供稱：「我裝櫃251 箱（
    254 箱之誤）花瓶亦是鍾裕民在大陸潮州介紹的生意，我人
    在潮州旅館臺灣賓館時，鍾裕民帶著女友及2 個皮箱來我房
    間找我，鍾打開皮箱內是手鐲、玉器，要託我帶回來給甲○
    ○，之後鍾裕民將2 個皮箱帶走與254 箱花瓶一起裝櫃。」
    、（回台是否與甲○○聯絡？）他有與我聯絡（我之前有留
    電話給孫），在我回台第3 天晚上打電話給我問我2 箱託給
    他東西，我稱貨櫃領出後會交給他。」、「鍾在台灣賓館交
    代我回台時將2 箱皮箱交給孫並收10萬元港幣，並交鍾女友
    之存摺，叫我將錢匯入。」、「我回台過幾天，甲○○打電
    話給我約我出去見面，問我貨何時可拿．．．我向孫說15日
    要去領到時再call他，送去給他」（見臺灣高等法院臺中分
    院87年度上重訴字第37號影印卷第21頁正、反面、第48、49
    頁）。由上觀之，被告與鍾裕民、梅清淵間，就本件走私毒
    品犯罪，顯有犯意聯絡及行為分擔，自應論以共同正犯。
  (九)綜上所述，被告確實有參與鍾裕民、梅清淵本件走私運輸海
    洛因及安非他命之情。被告空言否認所辯上情，顯係卸責之
    詞，殊不足採。本件事證明確，被告前揭共同走私運輸毒品
    等犯行，堪以認定。
二、論罪部分：
  (一)按自大陸地區私運物品進入臺灣地區，或自臺灣地區私運物
    品前往大陸地區者，以私運物品進口﹑出口論，適用本條例
    規定處斷，懲治走私條例第12條定有明文；又按海洛因及甲
    基安非他命，均屬懲治走私條例公告甲類管制進口物品，亦
    為懲治走私條例公告管制物品項目及其數額甲類第4 項所明
    定。核本件被告甲○○所為，其運輸毒品海洛因之行為，係
    犯肅清煙毒條例第5 條第1 項之運輸毒品罪；其運輸化學合
    成麻醉藥品甲基安非他命之行為，係犯麻醉藥品管理條例第
    13 條 之1 第2 項第1 款之非法輸入化學合成麻醉藥品罪；
    其私運管制物品海洛因及甲基安非他命之行為，係犯修正前
    懲治走私條例第2 條第1 項之私運管制物品進口罪。
  (二)被告犯罪後毒品危害防制條例於87年5 月20日公布，同年月
    22日生效，就運輸第一級毒品海洛因者，於第4 條第1項 規
    定死刑或無期徒刑，處無期徒刑者，得併科新臺幣1, 000萬
    元以下罰金（該條例於92年7 月9 日修正公布，93 年1月9
    日施行，第4 條第1 項法定刑並無變動），而肅清煙毒條例
    第5 條第1 項規定僅處死刑或無期徒刑。比較新、舊法結果
    ，此部分舊法對被告有利，應依刑法第2 條第1 項但書規定
    ，以肅清煙毒條例第5 條第1 項論處。又其持有第一級毒品
    海洛因之低度行為，為運輸第一級毒品海洛因之高度行為吸
    收，不另論罪。又就非法輸入甲基安非他命罪，毒品危害防
    制條例第4 條第2 項規定處無期徒刑或7 年以上有期徒刑，
    得併科新臺幣700 萬元以下罰金（該條例又於92年7 月9 日
    修正公布，93年1 月9 日施行，第4 條第2 項法定刑並無變
    動），而麻醉藥品管理條例第13條之1 第2 項第1 款規定僅
    處5 年以上有期徒刑，得併科5 萬元以下罰金。比較新、舊
    法結果，舊法對被告有利，亦應依刑法第2 條第1 項但書規
    定，以麻醉藥品管理條例第13條之1 第2 項第1 款論處。又
    其持有甲基安非他命之低度行為，為非法輸入甲基安非他命
    之高度行為吸收，不另論罪。
  (三)按私運管制物品進口罪，懲治走私條例業於91年6 月26日修
    正公布施行，修正前該條例第2 條第1 項處7 年以下有期徒
    刑，得併科新臺幣20萬元以下罰金，修正後該條例第2 條第
    1 項處7 年以下有期徒刑，得併科新臺幣300 萬元以下罰金
    ，比較新、舊法結果，舊法對被告有利，應依刑法第2 條第
    1 項但書規定，以修正前懲治走私條例第2 條第1 項論處。
  (四)被告與梅清淵、鍾裕民等人就前開3 罪間，有犯意聯絡及行
    為分擔，應論以共同正犯。又共犯梅清淵、鍾裕民等人，利
    用不知情之大陸拖車司機、香港立榮船務公司人員、高雄港
    船務代理公司人員（均成年人）運輸毒品、非法輸入甲基安
    非他命及私運管制物品進口，被告亦應論以間接正犯。
  (五)被告以一行為觸犯上開3 罪名，為想像競合犯，應依刑法第
    55條之規定從一重論以運輸毒品罪。
三、原審予以被告論科，固非無見，惟查：(一)扣案毒品海洛因淨
    重4,187.55 公克原審未諭知沒收銷燬，甲基安非他命淨重
    60,526.18 公克，原審未諭知沒收，尚有未洽。(二)被告與其
    共犯係自大陸地區走私管制物品進入台灣地區，原判決未論
    及懲治走私條例第12條規定之適用，亦欠妥適。被告上訴意
    旨否認犯罪，雖無足取，但原判決既有上述可議，自應由本
    院將原判決撤銷改判。審酌被告於政府大力宣導反毒之際，
    竟為圖暴利而與大陸地區人士勾結走私海洛因及甲基安非他
    命輸入臺灣地區，數量龐大，嚴重戕害國民身心健康，影響
    社會治安，及其犯後否認之態度，並念及被告於本案行為前
    尚無其他犯罪前科，有臺灣高等法院被告前案紀錄表在卷可
    稽等一切情狀，量處被告無期徒刑，並依法宣告褫奪公權終
    身。
四、按沒收物之執行完畢與沒收物之不存在，並非一事，因犯罪
    依法必須沒收之物，雖已於共犯中之1 人確定判決諭知沒收
    ，並已執行完畢，對於其他共犯之判決，仍應宣告沒收（最
    高法院65年6 月22日、65年度第5 次刑庭庭推總會決議(二)意
    旨參照），本件扣案之毒品海洛因12塊（淨重4,187.55公克
    ，其中包括於被告外套口袋內查扣梅清淵施用之海洛因7.5
    公克，已與該海洛因12塊混合，無從區分各淨重若干）及甲
    基安非他命31包（驗後淨重60,526.18 公克），雖已於台灣
    台中地方法院86年度重訴字第3320號、台灣高等法院台中分
    院87年度上重訴字第37號、最高法院88年度台上字第1283號
    確定判決宣告沒收銷燬或沒收，且已經檢察官執行完畢（見
    本院更(二)卷第112 、113 頁之台灣台中地方法院檢察署88年
    年執字第1913號執行卷內之88年4 月18日中檢聰執維字第24
    595 號檢察官扣押沒收物品處分命令影本足佐），然揆諸前
    開說明，上開海洛因仍應依肅清煙毒條例第12條前段宣告沒
    收銷燬，海洛因包裝袋1 只（重739.93公克）係供本件輸毒
    品所用之物，應依同條例第13條第1 項規定宣告沒收。扣案
    之上開甲基安非他命係屬違禁物，應依刑法第38條第1 項第
    1 款宣告沒收。至於鑑驗所耗用之海洛因及甲基安非他命，
    既已滅失，自毋庸諭知沒收銷燬或沒收；另扣案之皮箱2 只
    ，雖係共犯鍾裕民所有供共同犯罪所用之物，但既於上開確
    定判決宣告沒收並執行完畢，此部份不再諭知沒收。另扣案
    之「伍豐雪」之上開存摺1 本，因無法證明「伍豐雪」就本
    件運輸毒品之犯行，是否知情及同意，尚難遽認其係共同正
    犯，是此部分並非被告等所有，不予宣告沒收。
據上論結，應依刑事訴訟法第369 條第1 項前段、第364 條、第
299 條第1 項前段，肅清煙毒條例第5 條第1 項、第12條前段、
第13條第1 項，麻醉藥品管理條例第13條之1 第2 項第1 款，修
正前懲治走私條例第2 條第1 項、第11條、第12條，刑法第11條
前段、第2 條第1 項但書、第28條、第55條、第37條第1 項、第
38條第1項第1款，判決如主文。
本案經檢察官林惠到庭執行職務。
中    華    民    國    95    年    1     月    5     日
                  刑事第三庭    審判長法  官  周賢銳
                                      法  官  黃仁松
                                      法  官  謝宏宗
以上正本證明與原本無異。
本判決依職權送上訴。
中    華    民    國    95    年    1     月    6     日
                                      書記官  熊惠津
附錄本件判決論罪科刑法條：
肅清煙毒條例第5條第1項：
販賣﹑運輸﹑製造毒品﹑鴉片或麻煙者，處死刑或無期徒刑。
麻醉藥品管制條例第13條之1第2項第1款：
違反前條之規定，其屬於第2 條第4 款之麻醉藥品者，依左列規
定處罰：
一、非法輸入、製造、運輸、販賣者，處5 年以上有期徒刑，得
    併科5萬元以下罰金。
修正前懲治走私條例第2條第1項：
私運管制物品進口﹑出口逾公告數額者，處7 年以下有期徒刑，
得併科新台幣20萬元以下罰金。
                                                   QK


司法院資訊處製作；財團法人民間司法改革基金會備份。
